臺北高等行政法院判決
　　　　　　　　　　　　　　　　　　 95年度訴字第3491號
　　　　　　　　　　　　　　　.
原　　　告　財團法人工業技術研究院
代　表　人　甲○○
訴訟代理人　丙○○
被　　　告　經濟部智慧財產局
代　表　人　蔡練生（局長）住同上
訴訟代理人　丁○○
　　　　　　戊○○兼送達代收.
參　加　人　元山科技工業股份有限公司
代　表　人　乙○○（董事長）
訴訟代理人　劉法正　律師
　　　　　　楊祺雄　律師（兼送達代收人）
上　一　人
複代 理 人　蘇燕貞　律師
上列當事人間因發明專利舉發事件，原告不服經濟部中華民國95
年8 月8 日經訴字第09506174960 號訴願決定，提起行政訴訟，
經本院命參加人獨立參加訴訟，本院判決如下：
　　主  文
原告之訴駁回。
訴訟費用由原告負擔。
　　事  實
一、事實概要：
    原告前於民國91年10月8 日以「組合式流體動壓軸承及其製
    造方法」（下稱系爭案）向被告申請發明專利，經其編為第
    00000000號審查，准予專利，並於公告期滿後，發給發明第
    223691號專利證書。嗣參加人以其有違核准時專利法第22條
    第1 項第1 款及第4 項之規定，對之提起舉發。案經被告審
    查，於94年10月21日以（94）智專三（一）02054 字第0942
    0961520 號專利舉發審定書為「舉發成立，應撤銷專利權」
    之處分。原告不服，提起訴願，經遭駁回，遂向本院提起行
    政訴訟。
二、兩造聲明：
　(一)原告聲明：
    1.訴願決定及原處分均撤銷。
    2.訴訟費用由被告負擔。
  (二)被告聲明：
    1.駁回原告之訴。
    2.訴訟費用由原告負擔。
  (三)參加人聲明：
    1.駁回原告之訴。
    2.訴訟費用由原告負擔。
三、兩造之爭點：系爭案是否有違核准審定時專利法第22條第4
    項之規定，不符發明專利要件，而應予以撤銷？
  (一)原告主張之理由：
    1.原行政處分違反專利法第22條第4項規定：
      (1)系爭案符合新穎性：
        原行政處分之理由明載：「系爭案申請專利範圍第1 項
        所請結構與引證案相較，其用以疊置之軸承分具不同斜
        率之內孔溝槽，其構成之軸承組與引證案之軸承結構尚
        有空間組合型態之差異，故系爭案申請專利範圍第1 項
        具新穎性」，足見原行政處分認可系爭案具有新穎性，
        並無疑義，以下僅就進步性說明。
      (2)系爭案與引證案（即89年12月1 日公告之第00000000號
        「軸承裝置( 二) 」新型專利案）之技術領域不同：
        軸承可分為三大類：滾珠軸承、流體動壓軸承、含油
          軸承，三者之技術組成與工作原理均有顯著差異。蓋
          若就迴轉精度而言，流體動壓軸承較佳，滾珠軸承次
          之，含油軸承較差；就震動噪音言，滾珠軸承較大，
          含油軸承次之，流體動壓軸承較小；就壽命言，滾珠
          軸承及流體動壓軸承較含油軸承為長（參原告起訴書
          第3 頁之圖示）。
        流體動壓軸承係利用微細溝槽的流力特性，促使軸與
          軸承間隙中充滿潤滑流體而達到充分潤滑與建壓的效
          果，為保存間隙內的流體，軸承表面上刻有魚骨形狀
           (herringbone)的溝槽，以提高主軸旋轉時流體壓力
          ，更可使流體集中於內部達到防漏，其潤滑原理屬於
          「流體潤滑」。含油軸承，其本體由多孔隙材質製成
          ，槽道在轉子靜止狀態並未含油，當轉子轉動時，含
          在多孔隙材質的孔洞中的油才會被吸引出來，達到潤
          滑的作用，其潤滑原理屬於「邊界潤滑」。系爭案屬
          於流體動壓軸承，引證案屬於含油軸承，工作原理亦
          有不同，為參加人所不爭。而專利學者張曉都指出：
          「說到技術領域，就會想到專利分類。然而，專利分
          類是為了便於專利文獻的保管、整理、檢索和審查而
          確定的，不能由它來確定這裡所說的技術領域。」，
          故技術領域應由技術組成與工作原理界定，被告與參
          加人依國際專利分類而主張技術領域相同要非可採。
      (3)系爭案與引證案之技術手段不同：
        系爭案的技術手段是「每一該軸承組係利用複數個具
          不同斜率之內孔溝槽的軸承組合而成，而使該軸承組
          之內孔形成動壓溝槽，且每一該軸承之內孔溝槽概略
          為單一斜率之溝槽」。系爭案之軸心轉動產生流體動
          壓而支撐軸心，不論內孔溝槽呈由左向右上升或呈由
          右向左上升，只要高度與水平距離之比值相等，對軸
          心產生的流體動壓即相等。因此，系爭案之「斜率」
          為高度與水平距離之比值，由內孔溝槽與軸承之內孔
          徑剖面夾角θ決定，斜率＝tan θ，此夾角為一銳角
          ，斜率為正值。
        系爭案之申請專利範圍第1 項限定「每一該軸承組係
          利用複數個具不同斜率之內孔溝槽的軸承組合而成」
          ，申請專利範圍第6 項限定「提供複數段具不同斜率
          之內孔溝槽的軸承」，實施例第3 圖亦顯示軸承61、
          62、63、64具有不同斜率之內孔溝槽。
        而引證案的第三實施例（第6 圖）係利用複數個「相
          同斜率」之內孔溝槽的軸承「同向」組合而成，第四
          實施例（第7 圖）係利用複數個「相同斜率」之內孔
          溝槽的軸承「反向」組合而成。
        系爭案由複數個具「不同斜率」之內孔溝槽的軸承組
          合，而引證案由複數個具「相同斜率」之內孔溝槽的
          軸承組合。因此，系爭案與引證案之技術手段截然不
          同。
      (4)被告對申請專利範圍之解釋有誤：
        被告之行政訴訟答辯書與原行政處分前後矛盾：
          (甲)原行政處分理由記載：「系爭案申請專利範圍第1
            項所請結構與引證案相較，其用以疊置之軸承分具
            不同斜率之內孔溝槽，其構成之軸承組與引證案之
            軸承結構尚有空間組合型態之差異，故系爭案申請
            專利範圍第1 項具新穎性」，已認可系爭案「利用
            複數個具不同斜率之內孔溝槽的軸承組合而成」之
            技術特徵與引證案不同。而行政訴訟答辯書理由謂
            ：「故兩者斜率有正負之別，並非相同；今該引證
            案已清楚揭示各環片72得同向或反向疊置以造成槽
            道與其0 度基準線呈相同或不相同斜率配置」，將
            內孔溝槽之斜率解釋為有正負之別，據而認定引證
            案已揭露系爭案「利用複數個具不同斜率之內孔溝
            槽的軸承組合而成」之技術特徵。被告之行政訴訟
            答辯書與原行政處分前後矛盾，其說辭殊無可採。
          (乙)況舉發理由書從未主張系爭案之「斜率」包含正值
            與負值，被告對斜率的解釋超出舉發理由書之主張
            ，即屬認作主張事實之違法。被告於舉發審查中，
            既不能充分瞭解系爭案之「斜率」定義，應行使闡
            明權而不行使闡明權，即屬恣意率斷。
        審酌發明說明及圖式：
          (甲)系爭案的技術手段是「每一該軸承組係利用複數個
            具不同斜率之內孔溝槽的軸承組合而成，而使該軸
            承組之內孔形成動壓溝槽，且每一該軸承之內孔溝
            槽概略為單一斜率之溝槽」。被告之原行政處分因
            對申請專利範圍中「斜率」之解釋有誤，以致認為
            引證案使系爭案喪失進步性。如系爭案之第1B圖所
            示，系爭案之「斜率」為高度與水平距離之比值，
            為內孔溝槽與軸承之內孔徑剖面夾角決定，此夾角
            為一銳角，斜率為正值。
          (乙)系爭案之發明說明記載：「其內孔溝槽102 與軸承
            10之內孔徑剖面的夾角θ以10～40度為佳」（說明
            書第7 頁參照），可知：系爭案所定義內孔溝槽與
            軸承之內孔徑剖面的夾角θ為一銳角，否則此說明
            將記載為「夾角θ以10～40度或140 ～170 度為佳
            」，所定義夾角θ既為銳角，斜率即tan θ當然為
            正值，此為所屬技術領域中具有通常知識者審酌發
            明說明及圖式即可得知。系爭案之發明說明的「發
            明背景」記載人字型（herringbone ）溝槽屬於系
            爭案欲改良之先前技術。倘依被告對斜率的解釋，
            認為反向組合之內孔溝槽的斜率即為一正一負而不
            同，如引證案之人字型溝槽將落入系爭案之申請專
            利範圍，顯不合理，亦與前引原行政處分理由矛盾
            ，可知被告之解釋有誤。發明說明及圖式為申請專
            利範圍之用語索引」、「專利權人得自行定義詞彙
            」（patentee as his own lexicographer ）均為
            專利法之基本原則。審酌發明說明及圖式以解釋申
            請專利範圍，確定申請專利範圍用語之真實涵義，
            完全符合專利法第56條第3 項規定。參加人所述，
            誠非可採。
          (丙)系爭案於美國亦以相同申請專利範圍而取得專利US
            6,769,808 ，美國專利商標局於審查過程曾比對如
            引證案之先前技術，於核准通知書表示：「先前技
            術整體觀之並未教示或使本發明為顯而易見，一種
            組合式流體動壓軸承及其製造方法，每一該軸承組
            係利用複數個具不同斜率之內孔溝槽的軸承組合而
            成，且每一該軸承之內孔溝槽概略為單一斜率。」
            可知：「斜率」應解釋為高度與水平距離之比值。
            且其引證文獻US 3,484,143之FIG. 3揭露具有「相
            同斜率」「同向」內孔溝槽的軸承，US5,932,946
            之Fig.2(d)揭露具有「相同斜率」「同向」內孔溝
            槽的軸承，Fig.2(e)揭露具有「相同斜率」「反向
            」內孔溝槽的軸承，US5,941,646 之FIG.1 揭露具
            有「相同斜率」「反向」內孔溝槽的軸承，因此美
            國專利商標局於審查過程確曾比對如引證案之先前
            技術而認定系爭案具有進步性。
        我國行政法規：
          我國涉及「斜率」之行政法規均定義「斜率」為高度
          與水平距離之比值，斜率為一正值。例如：「建築技
          術規則建築設計施工編」第164 條第1 款及第2 款、
          「市區道路及附屬工程設計標準」第20條第2 款、「
          風災震災重大火災爆炸災害救助種類及標準」第3 條
          第2 項等。可知在傾斜方向不影響效果認定下，斜率
          均以正值定義。於流體動壓軸承，不論內孔溝槽呈由
          左向右上升或呈由右向左上升，只要高度與水平距離
          之比值相等，對軸心產生的流體動壓即相等，因此系
          爭案之斜率係以正值定義。
        系爭案與先前技術可明顯區隔：
          系爭案之申請專利範圍限定「每一該軸承組係利用複
          數個具不同斜率之內孔溝槽的軸承組合而成」。原告
          對於「斜率」的定義已成為申請歷史檔案的一部分，
          系爭案之專利權範圍亦受此限制，無論依據申請專利
          範圍的解釋或禁反言阻卻，與引證案等先前技術均可
          明顯區隔，原行政處分撤銷系爭案既違法不當且顯無
          必要，亦違反「鼓勵保護利用發明與創作，以促進產
          業發展」之專利法立法目的。
      (5)系爭案與引證案之技術效果不同：
        系爭案以組合式的方式形成動壓溝槽，且組合軸承之內
        孔溝槽具有「不同斜率」，就技術效果而言，大幅提高
        動壓溝槽的樣式變化彈性，產品多樣化，更能進一步提
        高流體動壓軸承的效率。原行政處分認定引證案「俾提
        高潤滑及導油」，與前揭技術效果不同。引證案組合軸
        承之槽道具有「相同斜率」，加工時仍須要求各軸承之
        槽道斜率相同，精度要求及不良率的降低均受限，其樣
        式變化亦受限。因此，引證案無法達成系爭案的技術效
        果。
      (6)系爭案並非可輕易完成：
        被告所公佈「專利審查基準」規定進步性判斷分為5個
        步驟（2-3-21頁參照）。就步驟4 而言，系爭案的技術
        手段與技術效果均與引證案不同；就步驟5 而言，所屬
        技術領域中具有通常知識者參酌引證案，依循「含油軸
        承」「槽道具有相同斜率」思維，無法輕易完成系爭案
        。引證案之實施例的軸承組合之複數個內孔溝槽均為「
        相同斜率」，其教示方向與系爭案的技術特徵「每一該
        軸承組係利用複數個具不同斜率之內孔溝槽的軸承組合
        而成」完全相反，引證案的反向教示（teach away），
        正足以證明系爭案具有進步性。
      (7)引證案屬於系爭案的發明背景技術：
        系爭案說明書「發明背景」記載：「針對動壓軸承存在
        的這些問題，前案提供了許多不同的解決方式，尤其是
        在軸承內孔加工細微溝槽的部分，譬如有刀具加工方式
        、滾軋加工方式、塑膠射出方式、腐蝕方式、組合方式
        、鍍層後加工方式等等。不論是何種方式，都沒有解決
        內孔細微溝槽加工困難度以及溝槽樣式變化的彈性，以
        目前現行最常見的『人字型』（herringbone ）溝槽為
        例，除了加工不易外，刀具製造困難、加工機器精度要
        求高，甚至需要特殊的加工刀具以及加工機台，相對也
        使得製造成本無形增加了許多。」，因此，引證案之實
        施例第7 圖「人字型溝槽」屬於系爭案的發明背景技術
        。比較系爭案與引證案之圖式，兩者「人字型溝槽」相
        同。但系爭案的技術特徵為「每一該軸承組係利用複數
        個具不同斜率之內孔溝槽的軸承組合而成」，「人字型
        溝槽」屬於發明背景技術，舉發理由書顯有誤解。引證
        案之實施例第6 圖與第7 圖屬於系爭案的發明背景技術
        ，而引證案從未揭露或教示系爭案的技術特徵。原行政
        處分理由認定系爭案為所屬技術領域中具有通常知識者
        依引證案第6 圖與第7 圖所能輕易完成，實屬被告「專
        利審查基準」規定（2-3-29頁參照）所稱之後見之明，
        顯屬率斷，違反進步性的判斷原則。
    2.原行政處分違反行政程序法規定：
      (1)違反一律注意原則：
        就參加人所提舉發理由書關於進步性的敘述，僅主張
          可由引證案「分別於複數環片開孔之內壁面加工出至
          少一溝槽後，堆疊此些環片後，再以定位框固定而成
          含油軸承」輕易完成系爭案，而原告所提舉發答辯理
          由書，分別由技術領域、技術原理、技術問題、技術
          手段、技術效果各方面比較系爭案與引證案的差異，
          說明系爭案並非該技術領域具有通常知識者所能輕易
          完成。其要點如下：
          (甲)技術領域不同：系爭案為流體動壓軸承，而引證案
            係含油軸承。
          (乙)技術原理不同：系爭案之主軸與軸承實質上不發生
            接觸，以動壓力支撐軸心於中立位置不發生偏移。
            而引證案之主軸與軸承直接接觸必須利用潤滑油進
            行潤滑以降低摩擦力
          (丙)技術問題不同：系爭案之加工困難度高，精密度不
            易掌握，而引證案之槽道儲油及導油效果有限。
          (丁)技術手段不同：系爭案利用複數個具不同斜率之內
            孔溝槽的軸承組合而成，而引證案利用複數個具相
            同斜率之內孔溝槽的軸承組合而成。
          (戊)技術效果不同：系爭案大幅提高動壓溝槽的樣式變
            化彈性，產品多樣化，更能進一步提高流體動壓軸
            承的效率，而引證案動壓溝槽的樣式變化受到相當
            限制。
        當事人是否已受程序保障應就實質認定，而非形式認
          定。形式上，被告雖曾給予原告答辯，實質上，原行
          政處分對於舉發答辯理由書為何不可採完全無任何回
          應，原處分機關恣意率斷，使舉發答辯制度形同虛設
          。本件原行政處分未一律注意對於原告有利之舉發答
          辯理由書，且對於舉發答辯理由書為何不可採未說明
          理由，違反行政程序法第9 條及第43條及專利法第69
          條規定，自應予撤銷。
    　(2)未給予原告陳述意見機會：
        舉發審查採處分權主義，專利專責機關應以舉發理由及
        證據為審查依據，若舉發理由及證據不能證明被舉發案
        違反專利法規定，則應審定舉發不成立。當事人是否具
        有陳述意見機會應就實質認定，而非形式認定。形式上
        ，被告雖曾給予原告答辯；實質上，原行政處分認定舉
        發成立的理由遠超出舉發理由書所述，致使原告無從答
        辯，已剝奪原告的陳述意見機會，且超出爭點範圍外之
        論述違反舉發之處分權主義，係認作主張事實，違反行
        政程序法第102 條規定。原行政處分解釋「斜率」既有
        錯誤，難謂客觀上明白足以確認，
    3.訴願決定違反訴願法規定：
      原行政處分違反專利法及行政程序法規定，對於系爭案與
      引證案之技術領域不同、技術手段不同、技術效果不同均
      未釐清，事實及法律關係未臻明確，訴願機關無正當理由
      而拒絕原告之申請，不行言詞辯論，遽爾駁回原告之訴願
      ，顯然違反訴願法之規定，已構成撤銷訴願之原因（參照
      訴願法第63條第3 項及本院91年度訴字第5131號）。原行
      政處分解釋「斜率」既有錯誤，難謂案情已臻明確。
    4.系爭案符合進步性規定：
      依據逐項審查原則，進步性之審查應以每一請求項中所載
      之發明為對象，並應就每一請求項逐項判斷是否具進步性
      作成審查意見。系爭案之各請求項符合進步性：
      (1)就申請專利範圍第1 項而言，其與引證案至少有下列不
        同：
        本項屬於流體動壓軸承；引證案（原告誤載為系爭案
          ）屬於含油軸承；二者技術領域不同。
        本項之軸承組由複數個具有「不同斜率」之內孔溝槽
          的軸承組合而成；而引證案（原告誤載為系爭案）由
          複數個具有「相同斜率」之槽道的軸承組合而成；二
          者技術手段不同。
        本項的軸承組之內孔形成「動壓溝槽」，用以產生流
          體動壓，提供動壓集中效果；而引證案（原告誤載為
          系爭案）的軸承組之內孔形成「槽道」，提供儲油、
          導油，以增進潤滑效果；二者技術效果不同。
        綜上，此技術領域、技術手段與技術效果的差異，並
          非該技術領域具有通常知識者可輕易完成，因此本項
          具有進步性。
      (2)申請專利範圍第2至5項：
        申請專利範圍第2 至5 項附屬於第1 項，第1 項具有
          進步性，第2 至5 項當然具有進步性（被告之「專利
          審查基準」2-3-29頁參照）。
        依申請專利範圍第4 項所增加之技術特徵，且如系爭
          案說明書所記載：「為了避免第一軸承組31以及第二
          軸承組32的動壓溝槽相互連接干擾，可於兩者之間增
          設一個隔板50，隔板50內孔徑以及外徑概略與第一軸
          承組31以及第二軸承組32相同，而能將第一軸承組31
          以及第二軸承組32區隔開來」，系爭案的「隔板」用
          以區隔相鄰的軸承組，避免流場互相干擾。引證案並
          無相同或類似隔板的元件。原行政處分理由以引證案
          的「槽道」對應於系爭案的「內孔溝槽」，又以「槽
          道」對應於系爭案的「隔板」，其說辭前後矛盾。況
          且「槽道」為一空間，「隔板」為一實體物品，二者
          根本無從替換；如第4 圖所示，槽道37既可設置於邊
          緣亦可設置於中央，並未揭露隔板「具有與該軸承相
          同尺寸之內徑」之技術特徵。又引證案的說明書記載
          ：「此時即可藉由本體30之軸孔34內壁面所形成之多
          數個槽道37，使本體30所釋出之潤滑油能適時儲存於
          該等槽道37內而具有數量較多之儲油及導油空間」，
          槽道37顯然用於儲油及導油，與避免流場互相干擾無
          關，原行政處分所謂「故其槽道37之型式亦可形成阻
          隔、避免環片之槽道相互連接干擾」其認定與引證案
          之說明書記載不符，亦超出舉發理由書所主張範圍，
          即屬任作主張事實之違法。被告於答辯書中意圖將對
          應元件由「槽道37」改為「環片32下半部」，可知被
          告亦自知原行政處分之認定事實有誤。
        綜上，引證案未揭露或教示用以避免流場互相干擾的
          隔板，此差異並非該技術領域具有通常知識者可輕易
          完成，因此本項具有進步性。
      (3)申請專利範圍第6項：
        本項是組合式流體動壓軸承的製造方法，而引證案是用
        於儲油槽或油溝的軸承裝置，其標的既非流體動壓軸承
        ，亦未揭露或教示製造方法。且本項包含「複數段具不
        同斜率之內孔溝槽的軸承」技術特徵，而引證案從未揭
        露或教示此技術特徵。因此，本項並非該技術領域具有
        通常知識者所能輕易完成，具有進步性。
      (4)申請專利範圍第7至15項：
        申請專利範圍第7 至15項附屬於第6 項，第6 項具有
          進步性，第7 至15項當然具有進步性。
        申請專利範圍第12項所增加技術特徵為：「其中該交
          錯組合該軸承的步驟更包含有組合一隔板的步驟」。
          引證案未揭露或教示用以避免流場互相干擾的隔板，
          此差異並非該技術領域具有通常知識者可輕易完成，
          因此本項具有進步性。
    5.系爭案與引證案最大的不同點除了在於溝槽數目不同外，
      斜率也是不同，系爭案為不同的斜率，引證案為相同的斜
      率。另系爭案有隔片，引證案沒有隔片。被告所言引證案
      圖4標號37為一個空間，無從對應到系爭案隔片的實體。
      被告的審定理由有誤。
  (二)被告主張之理由：
    1.引證案與系爭案同屬F16C33/10 之國際分類，兩者之技術
      手段皆以具槽道（或溝槽）之多環片（或多軸承）構成供
      迴轉軸插入旋動之組件者，難謂技術領域不同。至於起訴
      理由所為系爭案由複數個具「不同斜率」之內孔溝槽的軸
      承組合、引證案由複數個具「相同斜率」之內孔溝槽的軸
      承組合之說，乃有不實；蓋以引證案之兩環片72疊合面為
      0 度之基準線時，則一夾角為θ，另一夾角為(180－θ)
      或（﹣θ），則tan θ稱為角θ的正切，斜邊為斜坡，則
      tan θ又稱為斜率，故當θ=45 度，則tan(45度)=1 、ta
      n(135 度)= tan( ﹣45度)=﹣1 ，故兩者斜率有正負之別
      ，並非相同。該引證案已清楚揭示各環片72得同向或反向
      疊置以造成槽道與其0 度基準線呈相同（槽道67同為正斜
      率，參第6 圖）或不相同（槽道77為正反斜率交錯，參第
      7 圖）斜率配置。
    2.系爭案之發明目的係將軸承分成數小段具單一斜率內孔溝
      槽後，再加以組合成一軸承組，俾解決「人字型」溝槽加
      工上之困難（詳參系爭案說明書第5 頁）；而引證案亦是
      以若干內壁具槽道77之環片72疊組而成（如引證案第7 圖
      所示），原告所述與事實不符。
    3.被告於系爭案提出舉發時，有踐行通知原告答辯，並於94
      年5 月25日以（94）智專一（二）15032 字第0944090769
      0 號函知兩造即將進行審查；且被告審查本舉發事件時，
      亦有就雙方當事人提出之舉發、答辯理由審酌，並依系爭
      案主張之專利範圍與引證案之技術內容詳予比對後，作出
      處分之具體理由及適用之法條，故被告並無違反行政程序
      法之相關規定。
    4.原處分理由已有就系爭案申請專利範圍各項與引證案間之
      結構比對敘明其間的技術理由，其中，系爭案申請專利範
      圍第4 項乃於軸承組中包含有具內徑之隔板，惟引證案揭
      示有於軸承組之環片32僅開設一段槽道之型式，如引證案
      第4 圖之槽道37僅開設於環片32之上半部，其開設效果造
      成儲油於槽道37內、而環片32下半部自可形成阻隔、避免
      環片之槽道相互連接干擾之效果，原告對引證案之結構技
      術顯認知有誤。因此，系爭案仍屬該軸承技術領域中具有
      通常知識者依引證案之軸承裝置所能輕易完成，當不具進
      步性。
    5.系爭案與引證案之發明均為軸承，技術領域相同，系爭案
      的發明目的、功效與引證案一樣。
    6.系爭案重要改變部分在於將軸承分段製作，不會造成多層
      加工，但引證案第6 、7 圖已揭露此技術。唯一不同在於
      溝槽系爭案為複數個，引證案為單一個，但此為數量的不
      同而已，此為熟悉該項技術者可以輕易思及，且功效可以
      預期。
    7.往左斜或往右斜的斜率不同。系爭案屬於不同的斜率，引
      證案標號7 的人字形的軸承為不同的斜率，所以系爭案已
      經涵蓋習知的技術，不具專利要件。
  (三)參加人主張之理由：
    1.原告對於系爭案與引證案之技術比對，顯有違誤，要非可
      採：
      (1)系爭案與引證案兩者所載之軸承同屬F16C33/10 之國際
        分類（按：此類屬軸承之零件或附件中與潤滑有關之結
        構），縱系爭案係一種「流體動壓軸承」，而引證案為
        一種「含油軸承」，兩者之作動原理略有不同，惟兩者
        均係用以供軸心插入，藉以使軸心可充分潤滑而能夠平
        順地旋動，故兩者當然可視為相同之技術領域。
      (2)再者，原告於行政訴訟起訴理由書第4 頁及第5 頁所主
        張，系爭案係由數個具有「不同斜率」內孔溝槽之軸承
        所組合，而引證案則由數個具有「相同斜率」內孔溝槽
        之軸承所組合，並以兩個三角圖形解釋所謂之「斜率」
        定義，亦即原告係將斜率定義為一夾角θ之正切函數值
        （tan θ），故無論是從左向右上升的直線「／」，或
        是從左向右下降之直線「＼」，兩者之夾角θ並無差異
        ，進而推論兩者之斜率均係相同。惟原告對「斜率」之
        定義顯然與一般「論理原則」不符，蓋因數學中對於斜
        率之定義，係用於二維X 、Y 之座標系中，由基準線（
        一般是採0 度之水平線）以逆時針方向指到另一傾斜狀
        直線所構成之夾角θ，其tan θ值方是正確之傾斜狀直
        線斜率，依參加人所提參加訴訟狀第3 頁之圖示，基準
        線以逆時針方向指到Ｌ1 之夾角θ係45度，而指到Ｌ2
        之夾角θ則係為135 度。因此，由左向右上升之直線「
        ／」：Ｌ1 之斜率是tan （45度）= ＋1 ，亦即Ｌ1 是
        正斜率直線；至於由左向右下降之直線「＼」：Ｌ2 的
        斜率則是tan （135 度）= －1 ，亦即Ｌ2 是負斜率直
        線，是故，兩者之斜率有正負之別，明顯不同。
      (3)此外，經由一般數學對於「斜率」之定義說明可知，系
        爭案中每兩個相鄰之軸承，其內孔溝槽分別呈不同斜率
        之反向對應，例如內孔溝槽61呈由左向右下降之負斜率
        直線，而相鄰內孔溝槽62則呈由左向右上升之正斜率直
        線；而引證案第7 圖即顯示之相鄰軸承上，其槽道77（
        即等同於系爭案之內孔溝槽）亦係分別呈現不同斜率之
        反向對應，例如最上方槽道77呈由左向右上升之正斜率
        直線，相鄰之下方槽道77則呈由左向右下降之負斜率直
        線。職是，就系爭案請求項之界定，以及一般「論理及
        經驗法則」對於「斜率」定義之說明，原告於前引行政
        訴訟起訴理由書第3 頁最後1 行所載：「系爭專利的技
        術手段是『每一該軸承組係利用複數個具不同斜率之內
        孔溝槽的軸承組合而成... 』」等語，則系爭案之前揭
        技術特徵確實已揭露於引證案第7 圖，且前引起訴理由
        書對於「斜率」的解釋也理應違反「論理法則」不足採
        信。
      (4)系爭案主要是將軸承組先分割成數段，並分別進行加工
        製造出內孔溝槽，再將軸承加以疊置而製作出流體動壓
        軸承，然就引證案之說明書與第7 圖亦同樣揭露有將多
        數環片72分別於開孔720 之內壁面加工出槽道77後，再
        將複數環片72疊置組合而製作出軸承本體70。系爭案與
        引證案均揭露出相同之軸承製作方式，故系爭案藉由此
        種軸承製作之特徵手段，進而達成之「降低加工精度要
        求」、「降低加工的不良率」、「流體動壓軸承的產品
        多樣化」等功效，引證案因具有相同之軸承製作方式，
        故理應亦能達成相同功效。況且，原告所強調之產品多
        樣化，其實僅係不同斜率之內孔溝槽互相堆疊而已，其
        所屬技術領域中具有通常知識者，依據引證案所揭露「
        不同斜率之槽道77互相堆疊」所輕易加以變化，並加以
        轉用者，故系爭案之技術效果亦確係引證案所預期，兩
        案於技術效果上尚難謂有不同之處。
    2.原告主張引證案第7 圖所示之人字型溝槽是屬於系爭案之
      發明背景技術，顯然刻意忽略系爭案與引證案之軸承都是
      以相同方式製作而成，殊無可採：
      (1)引證案之人字型溝槽係因不同斜率之槽道77所互相堆疊
        而成，亦即引證案先對各個環片72分別進行加工製造出
        槽道77，嗣將環片72疊置組合而製作出軸承，並非系爭
        案於「發明背景」所記載於軸承內孔加工出細微之人字
        型溝槽。因此，引證案自無原告所稱其具有加工不易、
        刀具製造困難、加工機器精度要求高，甚且需要特殊之
        加工刀具及加工機台，致使製造成本增加等缺點。
      (2)再者，系爭案同樣係將軸承組先分割成數段，並分別進
        行加工製造出內孔溝槽，再將各段軸承加以疊置組合。
        兩案之軸承顯然均以相同方式製作而成，顯無差異。亦
        即系爭案與引證案以相同之軸承製作方式，則理應均可
        達成相同之「降低加工精度要求」、「降低加工的不良
        率」、「流體動壓軸承的產品多樣化」等功效。原告一
        再主張引證案第7 圖所示之人字型溝槽是屬於系爭案之
        發明背景技術，系爭案之目的係為改善引證案之缺點，
        係刻意誤導審查方向、模糊本件焦點之主張，自不足採
        。
    3.被告確已依行政程序法之相關規定作出舉發審查處分，並
      無違法情事，且訴願機關因案情已臻明確而拒絕原告訴願
      時所為之言詞辯論申請，亦屬依法有據：
      (1)被告於審查本件舉發案時，確已踐行通知原告答辯之行
        政程序，並於兩造當事人利益衡平為首應考量之前提下
        ，依雙方當事人所提出之舉發、答辯理由等加以審酌，
        詳細比對系爭案之申請專利範圍與引證案所揭露之技術
        內容，並將其處分之具體理由，以及適用之法條等，在
        原處分書中完整告知當事人，被告並無原告所稱違反行
        政程序法第9 條及第43條等情事。
      (2)依行政程序法第102 條但書及同法第103 條第5 款之規
        定，故訴願機關倘自本件之舉發理由書、答辯書、訴願
        理由書，以及被告之訴願答辯書等書狀所載內容，即可
        清楚判斷系爭案各請求項所界定之技術特點，以及引證
        案揭示之構造內容，亦即該等書狀於客觀上已明白並足
        以確認事實，則訴願機關因案情明確而拒絕原告訴願時
        所申請之言詞辯論，顯依法有據，尚無不妥。
      (3)原告雖於提起訴願時，一併提出言詞辯論之申請，但依
        訴願法第63條第2 項及第3 項之規定可知，原訴願決定
        機關是否須舉行言詞辯論程序，係以原告所持理由是否
        正當為據，並非一經原告提出言詞辯論之申請，訴願機
        關即就必須舉行，此不具有強制性，訴願機關仍具有其
        裁量權。因此，訴願機關基於本件案情已臻明確之正當
        理由，核無必要進行言詞辯論之程序，故於訴願決定書
        中明確告知原告不予言詞辯論之決定，自難謂有違法情
        事之虞，此揆諸原告於起訴理由所引本院91年度訴字第
        5131號判決意旨：「訴願人申請言詞辯論者，受理訴願
        機關僅得基於正當理由，例如訴願不合法、顯無理由或
        依現有資料，事實及法律關係已臻明確等原因，加以拒
        絕」，足徵訴願機關對於原告所為言詞辯論之申請是否
        核准乙事，應具有裁量權為是。
    4.原告所提出之前揭起訴理由，均與訴願理由所載之主張重
      覆，更顯見其主張無理由。
    5.原告固引用建築工程標準，強解本件斜率之定義應為高度
      與水平距離之比值，然本件核與前揭建築工程分屬不同專
      業領域，自不得比附援引：
      (1)原告所列舉「建築技術規則建築設計施工編」、「市區
        道路及附屬工程設計標準」、「風災震災重大火災爆炸
        災害救助種類及標準」之各項設計標準，皆屬於建築工
        程領域中對於斜率之定義，而在建築工程領域中，並不
        會關心斜率究竟是正是負。就道路建設而言，無論斜率
        為「／」或「＼」，此二種傾斜之道路均僅有一種斜率
        （即原告所謂高度與水平距離之比值，或是夾角θ之正
        切函數值tan θ）；然對車輛或行人而言，行走在上述
        兩種傾斜道路，卻會分別產生上坡與下坡兩種狀況，亦
        即此二種傾斜道路並非如原告所稱者為同一種斜率，而
        應如同數學原理對於斜率之定義，將之區分成正、負斜
        率，方為妥適。
      (2)原告就系爭案於發明說明書中記載：「夾角θ以10～40
        度為佳」，故可用證內孔溝槽102 的夾角為一銳角等語
        之主張係將未記載於系爭案申請專利範圍之技術內容，
        作為內孔溝槽102 之夾角θ是否為銳角或鈍角之依據，
        顯然完全逾越核准時專利法、專利審查基準應以申請專
        利範圍所載內容為判斷準則之規定，意圖模糊系爭案所
        載技術特徵不具可專利性之事實，殊無可採。
      (3)人字型溝槽係成型於單一個軸承之內孔表面，惟系爭案
        之主要技術卻是在多數個軸承之內孔表面開設單一斜率
        溝槽，然後再將軸承互相疊置組合，且相鄰軸承之溝槽
        乃分別呈現正、負斜率之狀態。由此可見，系爭案之技
        術手段迥然異於先前技術之人字型溝槽之成型方式，顯
        然未有「人字型溝槽將落入系爭案之申請專利範圍」之
        情事。因此，原告之主張顯係導因於對習知技術認識未
        清，而致生誤解。
    6.原告援引系爭案之相對美國申請案，稱其審查過程已比對
      過如引證案之先前技術云云，且斜率之定義應為高度與水
      平距離之比值，誠非可採：
      (1)依據系爭案之相對美國申請案之說明書首頁影本所載之
        參考文獻（References Cited），不僅從未比對過引證
        案之技術手段，而所比對之美國第3,484,143 、5,932,
        946 、5,941,646 號等三件專利案，亦從未揭露過任何
        近似於引證案之技術手段。
      (2)美國申請案之核准通知意見中固記載：「每一軸承之內
        孔溝槽概略為單一斜率」等語，惟此系爭案之技術手段
        ，確實完全不同於所比對之三件美國專利前案，且其中
        絲毫未論及斜率之定義；然原告卻能據此推論出「斜率
        」應解釋為高度與水平距離之比值，顯屬謬論，應無可
        採。
　　理  由
一、系爭案申請日為91年10月8 日，被告於93年9 月29日審定准
    予專利，則系爭案有無應不予專利之原因，應以核准審定時
    所適用之92年2 月6 日修正公布之專利法為斷。次按，凡利
    用自然法則之技術思想之創作，而可供產業上利用者，固得
    依系爭案核准時專利法第21條暨第22條第1 項之規定申請取
    得發明專利。惟其發明「雖無第1 項所列情事，但為其所屬
    技術領域中具有通常知識者依申請前之先前技術所能輕易完
    成時」，仍不得依法申請取得發明專利，復為同法第22條第
    4 項所明定。
二、系爭案依其專利說明書之記載，其申請專利範圍為：
1.一種組合式流體動壓軸承，可供一軸心裝設，並於該軸心轉動
  時提供所需之流體動壓而支撐該軸心，該組合式流體動壓軸承
  係包含有：一軸承座，內部具有一貫穿之內孔；及至少一軸承
  組，內孔徑概略大於該軸心，外徑概略與該軸承座之內孔相等
  而裝設於該軸承座之內孔，每一該軸承組係利用複數個具不同
  斜率之內孔溝槽的軸承組合而成，而使該軸承組之內孔形成動
  壓溝槽，且每一該軸承之內孔溝槽概略為單一斜率之溝槽。
2.如申請專利範圍第1 項所述組合式流體動壓軸承，其中該軸承
  之內孔溝槽係為單一斜率之螺旋溝槽。
3.如申請專利範圍第2 項所述組合式流體動壓軸承，其中該螺旋
  溝槽係供該軸承組利用不同方向之螺旋溝槽而形成人字型之動
  壓溝槽。
4.如申請專利範圍第1 項所述組合式流體動壓軸承，其中該軸承
  組間更包含有一隔板，且該隔板係具有與該軸承相同尺寸之內
  徑。
5.如申請專利範圍第1 項所述組合式流體動壓軸承，其中該軸承
  組裝設於該軸承座的方式係選自膠合、壓合以及焊接所構成的
  組合中的其中之一。
6.一種組合式流體動壓軸承的製造方法，係包含有下列步驟：提
  供複數段具不同斜率之內孔溝槽的軸承，且每一該軸承之內溝
  槽概略為單一斜率；交錯組合該軸承；及裝設該組合之軸承於
  一軸承座內。
7.如申請專利範圍第6 項所述組合式流體動壓軸承的製造方法，
  其中該提供複數段具不同斜率之內溝槽的軸承的步驟係利用分
  別於適當長度之軸承加工出不同方向之內溝槽。
8.如申請專利範圍第7 項所述組合式流體動壓軸承的製造方法，
  其中該分別於適當長度之軸承加工出不同斜率之內溝槽的步驟
  後，係包含有將該軸承切割為較小段狀的步驟。
9.如申請專利範圍第7 項所述組合式流體動壓軸承的製造方法，
  其中該內孔溝槽係為螺旋溝槽。
10.如申請專利範圍第9 項所述組合式流體動壓軸承的製造方法
   ，其中該螺旋溝槽可供交錯不同方向之螺旋溝槽而形成動壓
   溝槽。
11.如申請專利範圍第10項所述組合式流體動壓軸承的製造方法
   ，其中該動壓溝槽係為人字型溝槽。
12.如申請專利範圍第6 項所述組合式流體動壓軸承的製造方法
   ，其中該交錯組合該軸承的步驟更包含有組合一隔板的步驟
   。
13.如申請專利範圍第6 項所述組合式流體動壓軸承的製造方法
   ，其中該隔板係具有與該軸承相同尺寸之內徑。
14.如申請專利範圍第6 項所述組合式流體動壓軸承的製造方法
   ，其中該軸承裝設於該軸承座之內孔。
15.如申請專利範圍第14項所述組合式流體動壓軸承的製造方法
   ，其中該軸承裝設的方式係選自膠合、壓合以及焊接所構成
   的組合中的其中之一。
三、系爭案創作目的係為解決改善小型流體動壓軸承中，各種內
    孔細微溝槽的加工困難度，並提供動壓溝槽樣式變化的變化
    ，進而增加流體動壓軸承的效率。其主要係軸承分成數小段
    施工，且每一小段的軸承之內孔溝係為單一斜率，再利用不
    同斜率之內孔溝槽的軸承交錯組合成具有動壓溝槽的軸承組
    。因為採用單一斜率的加工方式，可大幅降低對刀具以及加
    工機器精度的要求，進而可增加流體動壓軸承之內孔溝槽的
    精度（專利說明書第5 頁倒數第10行以下參照）。因此，系
    爭案為改善小型流體動壓軸承中，各種內孔細微溝槽的加工
    困難度，降低對刀具以及加工機器精度的要求，並增加流體
    動壓軸承之內孔溝槽的精度，其主張之技術手段係將軸承分
    成數小段施工，且每一小段的軸承之內孔溝係為單一斜率。
    至於利用不同斜率之內孔溝槽的軸承交錯組合成具有動壓溝
    槽的軸承組主要使動壓溝槽更加多樣化，進一步提高流體動
    壓軸承的效率。
四、引證案為89年12月1 日公告之第00000000號「軸承裝置( 二
    ) 」新型專利案，引證案係一種軸承裝置，其係包含有一本
    體，其中，該本體係由多數具開孔之環片疊置組成而形成有
    一輪孔，且於本體頂面及底面之間另夾置有一定位框；其特
    徵在於：每一環片之開孔的內壁面係形成有至少一槽道者。
    其申請專利範圍第2 項界定第1 項所述之軸承裝置，其中，
    每一環片之開孔內壁面的槽道係可為直條狀；申請專利範圍
    第3 項界定申請專利範圍第1 項所述之軸承裝置，其中，每
    一環片之開孔內壁面的槽道係可為斜條狀；申請專利範圍第
    4 項界定。申請專利範圍第1 項所述之軸承裝置，其中，每
    一環片之開孔內壁面的槽道係由開孔頂緣延伸至底緣者；申
    請專利範圍第5 項界定申請專利範圍第1 項所述之軸承裝置
    ，其中，相鄰兩環片之開孔內壁面的相鄰兩槽道係相互連通
    者。依引證案揭示之技術內容，其軸承裝置之本體係多數具
    開孔之環片32疊置組成，該環片32即相當於系爭案軸承11、
    20。引證案之軸承已揭示利用複數個軸承組合成動壓溝槽的
    軸承組之技術手段。又引證案已揭示各環片得同向或反向疊
    置以造成槽道77與其0 度基準線呈相同（同為正斜率；第6
    圖參照）或不相同（正反斜率交錯；參第7 圖參照）斜率配
    置，其相鄰二小段軸承之溝槽方向亦呈反向對應，故亦屬「
    不同斜率」，自可達到產生流體動壓、提供動壓集中之效果
    。又系爭案之創作標的屬一種「流體動壓軸承」，與引證案
    為一種「含油軸承」，其軸承之作動原理雖有不同，惟系爭
    案將軸承組先分割成數段，並分別進行加工製造，再加以疊
    置，以降低加工精度要求或簡化製程之創作理念及技術特徵
    實已揭露於引證案軸承裝置之本體利用多數具開孔之環片32
    疊置組成中，且均與軸承之製作技術領域相關，尚不能以系
    爭案係屬於流體動壓軸承，而引證案係屬含油軸承，即認非
    為熟習此項技藝者可以輕易加以變化並轉用者。
五、原告雖主張系爭案之軸承組由複數個具有「不同斜率」之內
    孔溝槽的軸承組合而成；而引證案由複數個具有「相同斜率
    」之槽道的軸承組合而成，二者技術手段不同。系爭案的軸
    承組之內孔形成「動壓溝槽」，用以產生流體動壓，提供動
    壓集中效果；而引證案的軸承組之內孔形成「槽道」，提供
    儲油、導油，以增進潤滑效果；二者技術效果不同，此技術
    領域、技術手段與技術效果的差異，並非該技術領域具有通
    常知識者可輕易完成等等。經查，依系爭案專利說明書第7
    頁第8 行以下有關實施例之說明，其配合圖式第2A圖、第2B
    、第2C圖、第2D圖、第2E圖，載明「如此藉由交錯組合具有
    不同斜率之單一斜率的軸承，…」，但觀之圖式第2A圖、第
    2B、第2C圖、第2D圖、第2E圖其指之不同斜率即是正反斜率
    交錯，與引證案圖式第7 圖所示各環片得反向疊置以正反斜
    率交錯配置相同。依系爭案專利說明書第2A圖、第2B、第2C
    圖、第2D圖、第2E圖實施例之說明，足見相鄰二小段軸承之
    溝槽方向以反向對應所產生之正反斜率交錯配置，亦屬其申
    請專利範圍第1 項所界定之「不同斜率」，就此部分原告主
    張指系爭案之軸承組係由複數個具有「不同斜率」之內孔溝
    槽的軸承組合而成，而引證案則係複數個具有「相同斜率」
    之槽道的軸承組合而成，非屬可採。雖然系爭案第3 圖顯示
    可利用複數個軸承61-64 交錯組，其內孔溝槽之斜率可以相
    互連接交錯（見軸承61、62、63），也可以採用相鄰溝槽互
    不相連的設計（見軸承63、64），與引證案第6 圖、第7圖
    顯示各環片係同向或反向疊置以造成槽道77與其0 度基準線
    呈相同（同為正斜率）或不相同（正反斜率交錯）斜率配置
    者，有所不同。但系爭案於其申請專利範圍第1 項所界定之
    「不同斜率」既包括相鄰二小段軸承之溝槽方向以反向對應
    所產生之正反斜率交錯配置之情形，參諸引證案第6 圖顯示
    採用相鄰溝槽互不相連的設計，引證案第7 圖顯示相鄰溝槽
    以相互連接交錯之設計。因此，系爭案諸如圖式第3 圖相鄰
    二小段軸承之溝槽正反斜率之不同變化，亦屬熟習該項技術
    領域之人應用引證案已揭示之習知技術而可輕易思及，並不
    具有進步性。又雖系爭案的軸承組之內孔係形成「動壓溝槽
    」，用以產生流體動壓，提供動壓集中效果，而引證案的軸
    承組之內孔係形成「槽道」，提供壓集中效果。但查，引證
    案藉由在軸承本體之每一環片的開孔內壁面形成有至少一槽
    道，因此當該等環片疊置而形成軸承本體時，即能在本體之
    軸孔內壁形成多數個槽道，而毋需如習知軸承裝置必須再另
    外作額外之加工作業，僅需在製造環片時於開孔內壁面直接
    一體成型有槽道即可，故而能有效達成節省製造成本之優點
    （引證案專利說明書第8 頁倒數第4 行至第9 頁第3 行參照
    ）。因此，引證案藉由在軸承本體之每一環片的開孔內壁面
    形成有至少一槽道，因此當該等環片疊置而形成軸承本體時
    ，即能在本體之軸孔內壁形成多數個槽道，而可達成節省製
    造成本之優點，而系爭案將軸承分成數小段施工，且每一小
    段的軸承之內孔溝因為採用單一斜率的加工方式，可大幅降
    低對刀具以及加工機器精度的要求，加工良率提高，亦達成
    節省製造成本，二者均係將軸承本體分成數小段施工之技術
    手段相同。且系爭案專利說明書發明背景中亦已載明軸承在
    滾珠軸承、流體軸承（含靜壓與動壓流體軸承）發展改良之
    歷程。引證案之含油軸承均屬軸承應用相關領域，原告指系
    爭案與引證案之技術手段及技術領域不同，此技術領域、技
    術手段與技術效果的差異，並非該技術領域具有通常知識者
    可輕易完成一節，核非可採。
六、又系爭專利申請專利範圍第2 項之內孔溝槽界定為單一斜率
    之螺旋溝槽；惟參系爭專利說明書第7 頁之說明( 第1C 圖)
    ，螺旋內孔溝槽與內孔溝槽之區別係軸承長度所造成，延伸
    軸承長度即可使具斜率之內孔溝槽呈螺旋狀，故其軸承長度
    與引證案之具斜條狀槽道之環片結構相較，並不具技術差異
    。系爭專利申請專利範圍第3 項之軸承組利用不同方向之螺
    旋溝槽而呈人字型之動壓溝槽組設亦可參見引證案第7 圖所
    示。系爭專利申請專利範圍第4 項更於軸承組中包含有具內
    徑之隔板，惟引證案之槽道可呈由頂緣至底緣開設( 如槽道
    77) 、或僅開設一段( 如槽道37) 之型式，故其槽道37之型
    式亦可形成阻隔、避免環片之槽道相互連接干擾。系爭專利
    申請專利範圍第5 項之軸承組與軸承座之結合手段亦揭示於
    引證案之以定位框76夾固、容置有數疊合環片72之型式。故
    系爭專利申請專利範圍第2、3、4 、5 項為其所屬技術領域
    中具有通常知識者依引證案之技術所能輕易完成者，均不具
    進步性。又引證案之說明書及圖式第7 圖已清楚說明其軸承
    裝置7 包含有若干具開孔720 之環片72所疊置、再由定位框
    76將夾置而成，其槽道77呈斜條狀，且其疊置後之槽道77呈
    現交錯之斜狀佈置者；而該槽道之形成係於製造環片時於內
    壁面直接一體成型。故系爭專利申請專利範圍第6 、7 項之
    組合式流體動壓軸承製造方法屬該軸承技術領域中具有通常
    知識者依引證案之技術所能輕易完成者，均不具進步性。系
    爭專利申請專利範圍第8 項界定將軸承加工成不同斜率之內
    孔溝槽後再分切；惟該步驟與引證案之一體成型製成具槽道
    之環片相較，更增切削之加工製程，與引證案軸承裝置以一
    體製成具斜條狀內孔溝槽之環片後再作組合變化之疊製手段
    相較，仍屬軸承技術領域中具有通常知識者依引證案之技術
    所能輕易完成，亦不具進步性。系爭專利申請專利範圍第9
    項之內孔溝槽更製成呈螺旋狀，惟將軸承長度稍作延伸、或
    具有斜率溝槽設計即可達到內孔溝槽呈現螺旋狀，故此一拉
    伸內孔溝槽呈現螺旋狀乃屬軸承技術領域中具有通常知識者
    依引證案之技術所能輕易完成，仍不具進步性。系爭專利申
    請專利範圍第10項之螺旋溝槽更可組合成交錯不同方向之螺
    旋溝槽而形成動壓溝槽、第11項之動壓溝槽呈人字型溝槽；
    惟該交錯組合所形成之人字型溝槽手段亦可參見引證案之實
    施例( 第7 圖) ，故系爭專利申請專利範圍第10、11項仍屬
    軸承技術領域中具有通常知識者依引證案之技術所能輕易完
    成，亦不具進步性。被告於審定書已詳予敘明，核無不合。
    原告雖主張系爭案有隔片，引證案沒有隔片，被告所言引證
    案圖4 標號37為一個空間，無從對應到系爭案隔片的實體等
    等。但查，惟引證案第4 圖顯示之槽道37之型式，係由開口
    320 向下延伸至環片中段，而未延伸貫穿至底緣，該未延伸
    貫穿至底緣部分，就槽道37而言，實質相當軸承組間包含有
    一隔板，對槽道37形成阻隔、避免環片之槽道相互連接干擾
    。因此，系爭案隔板設置之附屬特徵，亦為所屬技術領域中
    具有通常知識者運用引證案槽道37型式之揭示所能輕易完成
    ，原告此部分主張非為可採。因此，系爭案上開附屬項之附
    屬特徵均不具進步性。至於原告所指系爭案之相對美國申請
    案，其審查過程已比對過如引證案之先前技術一節。經查，
    各國專利法制不同，審查基準亦有差異，個案申請專利範圍
    之內容及審查時檢索之文獻未盡相同，自無從以系爭案相對
    應美國申請案之申請情形資為本件有利判斷之論據。
七、又原告指被告對於舉發答辯理由書為何不可採無任何回應，
    原行政處分未一律注意對於原告有利之舉發答辯理由，原行
    政處分認定舉發成立的理由遠超出舉發理由書所述，致使原
    告無從答辯，已剝奪原告的陳述意見機會，且超出爭點範圍
    外之論述違反舉發之處分權主義部分。經查，被告於參加人
    提出本件舉發案後，即發函請原告針對舉發理由答辯，並就
    雙方當事人提出之理由，及系爭案之申請專利範圍與引證案
    之技術內容加予比對，具體說明系爭案不具進步性之理由，
    始為舉發成立，應撤銷專利權之審定，被告已踐行法定之必
    要程序，尚無違反行政程序法之相關規定。另被告所依據之
    引證與系爭案不具進步性之異議理由，均在參加人舉發理由
    與所提引證證據範圍內，並無違反舉發之處分權主義。關於
    原告於訴願時請求言詞辯論部分。經查，訴願法第63條規定
    ，訴願就書面審查決定之。受理訴願機關必要時得通知訴願
    人、參加人或利害關係人到達指定處所陳述意見。訴願人或
    參加人請求陳述意見而有正當理由者，應予到達指定處所陳
    述意見之機會。同法第65條規定，受理訴願機關應依訴願人
    、參加人之申請或於必要時，得依職權通知訴願人、參加人
    或其代表人、訴願代理人、輔佐人及原行政處分機關派員於
    指定期日到達指定處所言詞辯論。因此，訴願決定係以書面
    審查為原則，關於訴願人言詞辯論之申請，訴願決定機關仍
    得依其所得事證審查是否有其必要而加以決定。如案情已臻
    明確，依既有事證即得加以判斷，即無再言詞辯論之必要。
    因此，並非一有訴願人之申請，即非行言詞辯論不可。本件
    訴願決定機關既已於訴願決定書敘明維持原處分之理由，且
    因依既有事證予以審究，訴願之案情已臻明確，而說明無行
    言詞辯論之必要，核與訴願法第65條規定並未違背，原告指
    訴願決定有違訴願法上開規定，核非可採。從而被告以系爭
    案違反核准審定時專利法第22條第4 項之規定，而為舉發成
    立，應撤銷專利權之審定，於法並無不合。訴願決定予以駁
    回，亦無違誤。原告請求撤銷訴願決定及原處分，為無理由
    ，應予駁回。
據上論結，本件原告之訴為無理由，爰依行政訴訟法第98條第3
項前段，判決如主文。
中　　華　　民　　國　　96　　年　 　8　　月　　9　　 日
                          第三庭審判長法　官  姜素娥
　　　　　　　　                　　　法　官　曹瑞卿
　　　　　　　　                　　　法　官  陳國成
上為正本係照原本作成。
如不服本判決，應於送達後20日內向本院提出上訴狀並表明上訴
理由，如於本判決宣示後送達前提起上訴者，應於判決送達後20
日內補提上訴理由書（須按他造人數附繕本）。
中　　華　　民　　國　　96　　年　 　8　　月　 13  　 日
      　　　　　　　　　   　 　      書記官  王英傑
